台灣苗栗地方法院刑事判決　　　　　　　　　　　　　九十一年度簡上字第一九號
　　上 訴 人 即
　　被　　　 告　乙○○○
右上訴人因違反商標法案件，不服本院簡易庭九十年度苗簡字第七五九號，中華民國
九十年十一月十四日第一審簡易判決（聲請簡易處刑案號：台灣苗栗地方法院檢察署
九十年度偵字第二四０一號）提起上訴，本院管轄第二審合議庭判決如左：
    主  文
上訴駁回。
    事  實
一、緣乙○○○及其配偶郭渠泓與乙○○○父親江阿才，共同經營豆腐乳生產販售已
    有三十年之久，江阿才則於民國六十五年九月十日申請商標註冊號數第八八０七
    二號之如附表編號一所示「玉英牌及圖」之商標專用權，並經准予使用期間自六
    十六年三月一日起至九十六年二月二十八日止。而乙○○○則於七十一年間另自
    行成立玉英醬園、玉英農業食品加工廠，擔任負責人，亦予以沿用該商標。惟於
    七十六年七月七日，乙○○○、郭渠泓夫妻與江阿才就其等共同經營之玉英牌豆
    腐乳事業達成經營權歸江阿才所有，乙○○○、郭渠泓夫妻不得製造豆腐乳或使
    用玉英商標在豆腐乳上等之合意，並推由郭渠泓與江阿才簽定契約。嗣江阿才於
    同年逝世，乙○○○拋棄繼承，則該「玉英牌及圖」之商標專用權則歸其弟即江
    阿才之子甲○○繼承使用。詎乙○○○明知如附表所示之商標圖樣，專用期間自
    六十六年三月一日起至九十六年三月二十八日止，指定使用商品為商標法施行細
    則第二十七條第二十八類之豆腐乳，竟未經商標專用權人即江滿騰之授權，即自
    八十三年間起迄今，基於意圖欺騙他人之概括犯意，連續在其所設立之玉英醬園
    、玉英農業食品加工場所生產之豆腐乳產品上，使用近似於商標專用權人甲○○
    所擁有如附表編號二所示商標圖樣之玉英字樣及稻穗圖樣，致生引起消費者混同
    、誤認之虞。
二、案經甲○○訴由臺灣苗栗地方法院檢察署偵查起訴。
    理  由
一、訊據被告乙○○○對於右揭期間，即在其所設之玉英醬園及玉英農業食品加工廠
    所生產之豆腐乳上，註明「玉英」字樣及稻穗圖樣，惟矢口否認有何侵害告訴人
    甲○○之商標專用權之犯行，辯稱：伊與告訴人為姊弟關係，伊及配偶郭渠泓與
    父親江阿才共同經營豆腐乳生產販售已有三十年之久，故江阿才於申請商標之初
    ，即以伊「玉英」之名為之，自父親江阿才於七十六年逝世至今，均予沿用；伊
    於七十一年間另自行成立玉英醬園、玉英農業食品加工廠，復於七十二年五月間
    申請第二十三、二十七、三十一類之使用「玉英」字樣之商標在案，告訴人甲○
    ○雖曾數度告知不得使用其已註冊之商標圖樣，但伊持續改進，盡量使消費者不
    致混淆，況依商標法第二十三條第一、二項之規定，凡以善意且合理使用之方法
    ，表示自己之姓名、名稱或其他商品之名稱、形狀、品質、功用、產地或其他有
    關商品本身之說明，附記於商品之上，非作為商標使用者，不受他人商標專用權
    效力所拘束；另在他人申請商標註冊前，善意使用相同或近似之商標圖案於同一
    或類似之商品，不受他人商標專用權之效力所拘束，另據司法院第一七三八號解
    釋：仿造第三人商標，出售同一商品，其仿造行為，既在他人將該商標依法註冊
    登記以前，自不發生仿造已登記商標之問題，即使在他人註冊後，知情而仍繼續
    出售，亦不負刑法上之責任。故伊並未侵害甲○○之上述商標專用權云云。經查
    ：
（一）上訴人即被告乙○○○及其配偶郭渠泓與乙○○○父親江阿才，共同經營豆腐
      乳生產販售已有三十年之久，江阿才則於六十五年九月十日申請商標註冊號數
      第八八０七二號之如附表編號一所示「玉英牌及圖」之商標專用權，並經准予
      使用期間自六十六年三月一日起至九十六年二月二十八日止。而乙○○○則於
      七十一年間自行成立玉英醬園、玉英農業食品加工廠，擔任負責人，亦予以沿
      用該商標，嗣於七十六年七月七日，曾由其夫郭渠泓與江阿才就其等共同經營
      之玉英牌豆腐乳事業達成經營權歸江阿才所有，郭渠泓不得製造豆腐乳或使用
      玉英商標在豆腐乳上等之合意，並簽定契約，此為告訴人江滿騰所不否認，並
      經證人郭渠泓到庭證述：伊與乙○○○係夫妻，於四十六年結婚，感情很好，
      伊於七十六年有與岳父江阿才簽定同意書，伊並親自在上面簽名，此份契約事
      後並未經撤銷或和意解除等語（參見本院卷四四、四五頁筆錄）屬實，則郭渠
      泓顯已喪失對如附表編號一所示「玉英牌及圖」之商標使用權甚明。嗣江阿才
      於七十六年逝世，被告拋棄繼承一事，已為被告所自承（參見本院卷二十二頁
      筆錄），則該「玉英牌及圖」之商標專用權則歸其弟即江阿才之子甲○○繼承
      使用亦明。雖證人郭渠泓證述乙○○○對其簽訂此契約一事，並不知情云云；
      而被告亦否認知悉此事，辯稱：伊係迄至八十五年，郭渠泓始告知上情云云，
      惟觀以被告與證人均承認其二人感情甚佳，而前開契約協議內容涉及被告能否
      繼續使用附表所示「玉英牌及圖」之商標，且該商標又係以被告名字為內容之
      一部份，對被告而言，自屬事關重大之事，其夫即證人郭渠泓豈有未告知之理
      ！參以被告曾於八十三年間，陸續提示如附表編號二所示「郭家莊ｙｕ  ｉｎ
      」、「玉英」（字型加粗）之商標註冊申請，此亦為其所自承，並有商標公告
      影本二份在卷可稽，則被告對於原來使用如附表所示「玉英牌及圖」之商標已
      無使用權利一事若不知情，何需從新提出申請？從而，被告辯稱伊係善意使用
      商標云云，並不可採。
（二）按所謂商標之近似，係以具有普通知識之商品購買人，於購買時施以普通所用
      之注意，猶不免有混同誤認之虞者而言，故將兩商標並置一處，細為對比雖有
      差別，而異時異地分別視察，足認具有普通知識經驗之商品購買人，於購買時
      施以普通所用之注意，猶有混同誤認之虞者，仍不得謂非近似；商標之近似與
      否，應就其文字、圖形或記號，異時異地為隔離及通體之觀察為標準，不得以
      偏概全，取其部分文字之類同而認定商標之近似，亦有最高法院二十一年上字
      第一０七三判例及八十三年度臺上字第二八一八號判決可資參照，而如附表所
      示「玉英牌及圖」之商標專用權，業經准予使用期間自六十六年三月一日起至
      九十六年二月二十八日止，此有中華民國商標註冊證影本一份在卷可稽，且此
      使用權人為江滿騰，已如前述，則乙○○○於八十三年間雖曾向經濟部中央標
      準局申請審定商標第00000000號「郭家莊及圖ｙｕ  ｉｎ」及第00
      000000號「玉英」（字體加粗）字樣等如附表編號二所示之商標圖樣，
      惟就其文字、圖形等，異時異地為隔離及通體之觀察，且均使用於同種產品即
      豆腐乳上，客觀上已足使一般商品購買人產生聯想致混同誤認，況且該等商標
      嗣後均因有違商標法第三十七條第一項第十二款之規定，業由經濟部中央標準
      局評定與告訴人已註冊之第八八○七二號「玉英牌及圖」商標相較，二者商標
      圖樣上之稻穗圖形，其稻梗、葉片生長方向極為彷彿，且被告所有之商標圖案
      中「玉英」設計圖部分，與告訴人上開商標圖案之「玉英」二字相同，異時異
      地隔離觀察，外觀上易使一般商品購買者產生同一來源之誤認，應屬近似之商
      標，二者復均指定使用於豆腐乳商品，而認被告原經審定之第六九五三八一號
      「郭家莊及圖ｙｕ  ｉｎ」與第七一三三五九號「玉英」商標之註冊應無效，
      此有經濟部中央標準局中台評字第八五○四八二號、第八五○四六七號評定書
      各一紙在卷可證，且被告之夫郭渠泓於七十六年七月七日與江阿才、江滿騰間
      訂立同意書，協議經營權歸江阿才所有，郭渠泓不得製造豆腐乳或使用玉英商
      標在豆腐乳上，且此權利事後由江阿才之繼承人江滿騰繼受，故被告縱係於所
      生產之豆腐乳上使用自己之姓名，然既於八十六年間經經濟部評定其於原申請
      審定之商標內之「玉英」字樣，外觀上易使消費者產生同一來源之誤認，應可
      認被告係於同一商品使用近似於告訴人所有如附表編號一所示之註冊商標之圖
      樣。另被告雖於八十五年間另經經濟部中央標準局已聯合商標註冊號數第00
      000000號、正商標號數第00000000號核准取得「郭家莊及圖ｙ
      ｕ  ｉｎ」之商標專用權，專用期間自八十五年四月一日起，延展專用期間至
      九十八年二月二十八日止，專用商品包括辣豆腐乳、麻油辣豆腐乳等，且繼之
      於八十九年四月十六日，由經濟部中央標準局以商標註冊號數第000000
      00號核准取得「三江玉英三」之商標專用權，專用期間為八十九年三月十六
      日起至九十九年三月十五日止，商品名稱包括豆腐乳，惟被告於現行生產販售
      之豆腐乳產品外觀上，罐蓋雖係使用「郭家莊及ｙｕ  ｉｎ）之商標圖樣，但
      罐蓋周圍則特別標明玉英農業食品加工廠，並將「玉英」二字特意放大加粗，
      此有比對照片二幀在卷可稽，顯有意凸顯標明，被告上開所為，即難認符合商
      標法第二十三條第一項之規定，以善意且合理之使用方法，表示其姓名之一部
      「玉英」於商品上，非作為商標之使用，而可不受他人商標專用權效力之拘束
      。
綜上所述，被告上開所辯，純屬卸責之詞，不足採信。本案事證明確，被告犯行已經
證明。
二、核被告所為，係犯商標法第六十二條第一款之意圖欺騙他人，於同一商品使用近
    似於他人註冊商標之圖樣罪。其先後多次犯行，時間緊接，手法相同，觸犯犯罪
    構成要件相同之罪名，顯係基於概括犯意反覆實施，為連續犯，應依刑法連續犯
    之規定以一罪論並加重其刑。
三、原審認被告罪證明確，援引商標法第六十二條第一款，刑法第十一條前段、第五
    十六條、第四十一條第一項前段，罰金罰鍰提高標準條例第二條之規定，並審酌
    被告之素行良好、犯罪動機及對害人造成之損害等一切情狀，量處有期徒刑六月
    ，如易科罰金，以銀元三百元（即新臺幣九百元）折算一日。並以被告因一時失
    慮，偶罹刑典，經此刑之宣告後，應知警愓而無再犯之虞，而併予宣告緩刑三年
    ，認事用法均無不合，量刑亦屬妥當，緩刑之宣告亦適宜，被告上訴意旨仍執陳
    詞否認犯罪，其上訴無理由，應予駁回。
據上論斷，應依刑事訴訟法第四百五十五條之一第一項、第三項、第三百六十八條，
判決如主文。
本案經檢察官黃棋安到庭執行職務。
中      華      民      國    九十一    年      五      月      十      日
                             臺灣苗栗地方法院刑事第二庭
                                 審判長  郭  千  黛
                                 法  官  張  珈  禎
                                 法  官  黃  賢  婷
右正本證明與原本無異。
不得上訴。
                                 書記官  陳  文  聰
中      華      民      國    九十一    年      五   月      十      日
附錄：本判決論罪科刑法條全文
商標法第六十二條第一款
意圖欺騙他人，有左列情事之一者，處三年以下有期徒刑、拘役或科或併科新臺幣二
十萬元以下罰金：
一、於同一商品或類似商品，使用相同或近似於他人註冊商標之圖樣者。
 ---
